行　政　法　院　判　決　　　　　　　　　　　　　八十八年度判字第四一四八號
　　原　　　告　百仙製藥工業股份有限公司
　　代　表　人　甲○○
　　　　　　　　　　　　　送達.
　　　　　　　　　　　　　台北市○○路三九五號七樓
　　被　　　告　經濟部智慧財產局（原經濟部中央標準局）
右當事人間因商標異議事件，原告不服行政院中華民國八十七年十月十七日台八七訴
字第五○九七一號再訴願決定，提起行政訴訟。本院判決如左︰
　　主  文
原告之訴駁回。
　　事  實
緣原告於民國（下同）八十五年五月二十一日以「雙龍戲珠圖」商標（如附圖(一)），
指定使用於商品及服務分類表第三十三類之香檳酒、白蘭地酒、威士忌酒、汽泡酒、
水果酒、清酒、高梁酒、五加皮酒、茅台酒、蘭姆酒、琴酒、社松子酒、苦艾酒、葡
萄酒、烈酒、蘋果酒、甜酒、潘趣酒、梨酒、米酒、李酒、果露酒、伏特加酒、蛇酒
、茶酒商品申請註冊，經被告核准，列為審定第七六九五四五號商標，公告期間金門
酒廠以該商標有違商標法第三十七條第一項第七款之規定，對之提出異議。被告以系
爭審定第七六九五四五號「雙龍戲珠圖」商標圖樣之圖形與據以異議之「白金龍」（
雙龍圖形－如附圖(二)）商標圖樣上之圖形，均將雙龍面朝內相對置於兩側，僅火珠圖
形有無之區別，其外觀整體構圖設計意匠極相彷彿，異時異地隔離觀察，難謂無使一
般商品購買者產生混同誤認之虞，應屬近似之商標，有違商標法第三十七條第一項第
七款之規定，乃撤銷系爭第七六九五四五號「雙龍戲珠圖」商標之審定，八十六年十
二月一日發給中台異字第八六一二三七號商標異議審定書。原告不服，循序提起訴願
、再訴願均遭駁回，原告仍有未服，遂向本院提起行政訴訟。茲摘兩造訴辯意旨如
次：
原告起訴意旨略謂︰按商標圖樣襲用他人之商標或標章有致公眾誤信之虞者，或商標
圖樣相同或近於他人同一或類似商品之註冊商標者，不得申請註冊，為商標法第三十
七條第一項第七款及第十二款所規定，而其適用，指以不公平競爭之目的，非出於自
創而抄襲他人已使用之商標或標章申請註冊並有致公眾誤信之虞者。再訴願決定謂「
系爭『雙龍戲珠圖』商標與關係人之「白金龍」予人印象均係立體（註：再訴願決定
係記載為立形）相對之雙龍設計圖，異時異地觀察，不無使人產生混同誤認之虞；而
據以異議之「白金龍」圖樣係金門酒廠早於系爭商標申請註冊前先使用在高梁酒商品
之商標，該商品因廣泛行銷國內外數十載，據以異議之「白金龍」商標所表彰高梁酒
商品之信譽已為一般消費者所熟知︰︰︰」云云，乃以偏狹之角度及立場處斷本案。
所為之公平競爭，必只參加競爭者須立基於相同之起跑點、相同競爭環境、相同之競
爭資源、遵守相同之競賽規則、共擬公正無私之裁判、相同標準檢驗下可得公平之獎
勵。今金門酒廠以不公平之起跑點－在酒禁之城堡中獨享尊榮，在毫無競爭的環境中
坐擁酒國江山，雖所創之品牌堪稱之名，然卻無任何其他業者品牌予以競爭消長，公
平何在！今金門酒廠以不同之競爭資源－在無競爭環境中不必精進產品外觀標示，隨
意運用傳統中國吉祥龍圖，作為傳統國酒之包裝飾圖，正因為沒有同業不必顧慮品牌
，所以，才只需標明產品名稱「特級高梁酒」，而不必注意「主體識別之表徵」，造
成今日沒有商標之後果。今金門酒廠以公平競爭為訴求－在已然不公平之前提下，依
如本案系爭商品中「高梁酒」此傳統國酒，古代稱為「白乾」，古時「白乾」酒之釀
造為普遍之技術，演自民國酒禁以來，只有金門酒廠獨家可造可賣，在冠以國人共同
之精神圖騰之後，數十年後之今日，人們對高梁酒類別之「性質區分」必然以長期所
建之包裝圖飾來區分，金門酒廠之「白金龍」圖事實上即是在區分各種酒之性質，所
以才會在中間標示「特級高梁酒」這種產品性質之說明性文字，其此造成長期區分（
高）梁酒性質的圖飾，其實正是不公平競爭之來源！今金門酒廠免於遵循共同規範－
按商標需具有特別顯著性之規定，在其區分商標性質用的包裝圖飾中間，如果是商標
，則應是採用足以區分他我之識別性表徵性文字，而非是「特級高梁酒」這種品名品
質說明性文字，絕無僅有，原處分原決定再訴願決定，都可以因為金門酒廠獨家案例
而修改對商標要件之規範，公平安在！今金門酒廠以特殊身份作主張－白金龍圖惟其
知名之首創之標誌，然而，如前所述，龍圖為中國傳統共同之精神圖騰，由已被獨霸
使用在傳統國酒上，常期使之成為一種習慣或規犯，正因有此不爭之事實，所以系爭
商標在申請之時，才會以「弱勢商標」獲准審定，此為原審查委員長期經驗之公正審
定，無奈長期對該類商品商標之審查經驗專業水準未獲肯定，反而對獨占之事業讓步
，是裁判之不公，何公平之有！今金門酒廠稱系爭商標為襲用－系爭商標並未襲用其
商標，而是很無奈的遵循市場既定的高梁酒認知型態而已，如果想要推出傳統高梁酒
，必須背離普遍對高梁酒認知習慣及了解，必然毫無競爭能力，如此商標主管之掌控
果與保護業者及消費者，促進企業正常發展之立法精神相符相益？綜上所陳，所謂公
平競爭之適用，應基於相同的條件，本件商標恆屬弱勢商標唯有人人機會均等，受公
平之管理及保護，才能發展出良性之自由競爭生態。爰求為判決，將再訴願決定、訴
願決定及原處分均撤銷等語。
被告答辯意旨略謂︰按商標圖樣襲用他人之商標或標章有致公眾誤信之虞者，不得申
請註冊，為修正前商標法第三十七條第一項第七款所規定，該款之適用，指以不公平
競爭之目的，非出於自創而抄襲他人已使用之商標或標章申請註冊並有致公眾誤信之
虞者；所襲用者不以著名商標或標章而使用於同一或類似商品為限，復為同法施行細
則第三十一條所明定，他人之商標或標章亦不以已註冊者為限。查系爭審定第七六九
五四五號「雙龍戲珠圖」商標圖樣，據以異議之「白金龍」商標圖樣，予人印象均係
面相對之立形雙龍設計圖，異時異地隔離觀察，不無使人產生混同誤認之虞；而據以
異議之「白金龍」圖樣係金門酒廠早於系爭商標申請註冊前先使用在高梁酒商品之商
標，該商品因廣泛行銷國內外數十載，據以異議之「白金龍」商標所表彰高梁酒商品
之信譽已為一般消費者所熟知，業經被告參酌金門酒廠檢送之六十二年十一月三十日
出版之金門財糧專號及報章之報導等資料論明，核非無據，原告以近似之雙龍設計圖
作為系爭商標圖樣，復指定使用於與高梁酒相同或類似之香檳酒、高梁酒、米酒等商
品申請註冊，不無仿襲之嫌，並有使一般商品購買者對系爭商標所表彰之商品來源或
產製者發生混淆誤認之虞。從而被告撤銷系爭第七六九五四五「雙龍戲珠圖」商標之
審定，並無不當。原告雖訴稱雙龍圖案為傳統圖騰云云，惟其以之做為商標申請註冊
，仍應受商標法第三十七第一項各款規定之拘束，併予指駁。是被告所為之處分，並
無不合，爰求為判決，駁回原告之訴等語。
　　理  由
按商標圖樣襲用他人之商標或標章有致公眾誤信之虞者，不得申請註冊，為商標法第
三十七條第一項第七款所規定，該款之適用，指以不公平競爭之目的，非出於自創而
抄襲他人已使用之商標或標章申請註冊並有致公眾誤信之虞者；所襲用者不以著名商
標或標章而使用於同一或類似商品為限，復為同法施行細則第三十一條所明定，他人
之商標或標章亦不以已註冊者為限。查本件原告於八十五年五月二十一日以如附圖(一)
所示「雙龍戲珠圖」商標，指定使用於商品及服務分類表第三十三類之香檳酒、白蘭
地酒、威士忌酒、汽泡酒、水果酒、清酒、高梁酒、五加皮酒、茅台酒、蘭姆酒、琴
酒、社松子酒、苦艾酒、葡萄酒、烈酒、蘋果酒、甜酒、潘趣酒、梨酒、米酒、李酒
、果露酒、伏特加酒、蛇酒、茶酒商品申請註冊，經被告核准，列為審定第七六九五
四五號商標（下稱系爭被異議商標），公告期間，金門酒廠以系爭被異議商標商標圖
樣之圖形與其擁有如附圖(二)所示之「白金龍」（雙龍圖形）商標圖樣（下稱系爭據以
異議商標）上之圖形，均將雙龍面朝內相對置於兩側，僅火珠圖形有無之區別，其外
觀整機構圖設計意匠極相彷彿，異時異地隔離觀察，使一般商品購買者產生混同誤認
之虞，系爭被異議商標與系爭據以異議商標近似，有違商標法第三十七條第一項第七
款之規定，提出異議。被告審核上開理由，及系爭據以異議商標圖樣係金門酒廠早於
系爭商標申請註冊日八十五年五月二十一日前先使用在高梁酒商品之商標，該商品品
質優良，並每年限量生產下，深獲消費者喜愛，廣泛行銷國內外幾十載，是系爭據以
異議商標之雙龍構圖上「白金龍」商標所表彰高梁酒商品之信譽應已為一般消費者所
熟知，因認原告以近似之圖形作為系爭被異議商標圖樣申請註冊，復指定使用於與高
梁酒相同或類似之香檳酒、高梁酒、米酒、果露酒等酒類商品，難謂無致一般消費者
對其商標所表彰商品之來源或產製者發生混淆誤信之虞，有違商標法第三十七條第一
項第七款之規定，乃撤銷系爭被異議商標之審定，發給中台異字第八六一二三七號商
標異議審定書等事實，為兩造所不爭，又有金門酒廠所檢送之六十二年十一月三十日
出版之金門財糧專號、報章之報導等資料影本附原處分卷可稽，堪認為真實。則系爭
據以異議商標之「白金龍」圖樣係金門酒廠早於系爭商標申請註冊前先使用在高梁酒
商品之商標，該商品因廣泛行銷國內外數十載，有上開金門酒廠檢送之六十二年十一
月三十日出版之金門財糧專號及報章之報導等資料足供參考，顯見系爭據以異議商標
所表彰高梁酒商品之信譽已為一般消費者所熟知，而系爭被異議商標之「雙龍戲珠圖
」圖樣，與系爭據以異議商標之「白金龍」圖樣，予人印象均係面相對之立形雙龍設
計圖，異時異地隔離觀察，不無使人產生混同誤認之虞，揆之首揭說明，原處分並無
違誤，一再訴願決定遞予維持，均無不合。原告雖訴稱：據以異議標章圖樣係以特級
高梁酒為其主題，而特級高梁酒五字卻非商標，故環繞其周邊之白金龍裝飾圖樣，亦
非商標使用形態，僅係包裝設計圖案，屬著作權範圍，且迄未申請註冊，況雙龍圖案
係傳統圖騰，人人皆可使用，又系爭被異議商標屬弱勢商標，應受公平之管理及保護
云云。惟查，商標法第三十七條第一項第七款之適用，係以非出於自創而抄襲他人已
使用之商標或標章申請註冊並有致公眾誤信之虞者而具有不公平競爭之目的，此不公
平競爭，係指某商標或標章襲用他人之商標或標章，造成一般消費者誤信其所表彰之
商品來源或產銷主體而購買之虞，所產生之不公平競爭者而言，並非指兩者之產品應
有立足點競爭之公平，原告主張系爭據以異議商標與系爭被異議商標應有公平之相同
之起跑點、相同競爭環境、相同之競爭資源、遵守相同之競賽規則、共擬公正無私之
裁判、相同標準檢驗下可得公平之獎勵之公平競爭條件云云，有所誤會，委無可採。
又商標法第三十七條第一項第七款之適用，並不以註冊商標為限，本件原告既對於系
爭據以異議商標係金門酒廠於四十二年生產高梁酒時，即使用雙龍圖形於高梁酒商品
，且因廣泛行銷之結果，該項商品甚具知名度之事實為自認，顯見一般消費者已將雙
龍圖形視為金門酒廠高梁酒之商品之標誌，是系爭據以異議商標縱其未為商標註冊，
自難以其非為註冊商標即認不得據以主張本件商標有該條款之適用，原告該主張亦無
可採。綜上所述，系爭被異議商標圖樣不無仿襲並有使一般商品購買者對系爭商標所
表彰之商品來源或產製者發生混淆誤認之虞，原處分撤銷系爭被異議商標之審定，於
法並無不合，訴願決定及再訴願決定遞予維持，亦無違誤，原告起訴意旨並無理由，
應予駁回。
據上論結，本件原告之訴為無理由，爰依行政訴訟法第二十六條後段，判決如主文。
中    華    民    國     八十八      年     十二     月      十六       日
                    行 政 法 院 第 二 庭
                                審 判 長 評  事      陳  石  獅
                                         評  事      彭  鳳  至
                                         評  事      黃  合  文
                                         評  事      林  茂  權
                                         評  事      王  立  杰
右  正  本  證  明  與  原  本  無  異
                                         法院書記官  王  福  瀛
中    華    民    國     八十八      年     十二     月      十六       日
附圖(一)                               附圖(二)
被異議商標圖樣                       據以異議商標圖樣
~[G;H:\SCN\88\00000000.1;;]
~[G;H:\SCN\88\00000000.2;1700;]
